臺灣高等法院刑事判決　　　　　　　 100年度上易字第2170號
上　訴　人
即　被　告　翟翔龍
上列上訴人即被告因公共危險案件，不服臺灣板橋地方法院100
年度易字第1214號，中華民國100 年8 月11日第一審判決（起訴
案號：臺灣板橋地方法院檢察署100 年度調偵字第612 號），提
起上訴，本院判決如下：
    主  文
上訴駁回。
    事  實                                                                
一、翟翔龍自民國93年間起，向謝淑然承租位在臺北縣三重市（
    現改制為新北市三重區○○○街197 巷24號7 樓之頂樓加蓋
    房屋（下稱本案房屋）居住使用。翟翔龍身為本案房屋之承
    租使用人，負有以善良管理人之注意義務，保管、維護本案
    房屋內各項使用設備安全之責任，其本應注意謹慎使用電源
    延長線及電器用品，以避免因電量負載過大導致電線短路而
    失火，又無不能注意之情事，竟疏未注意，自98年間起，在
    本案房屋廚房北側靠木櫃附近之牆壁插座上，外接電源延長
    線供微波爐、烤箱、電鍋等電器使用。嗣於99年6 月3 日上
    午10時25分許，上開電源延長線因負載電力過大致電線短路
    ，引燃該處木櫃等易燃物品，迅即引發大火燃燒，導致本案
    房屋臥室、儲藏室內壁面嚴重燻黑、物品表層有燒損碳化現
    象，客廳北側木質隔間板上方碳化、東側壁面嚴重燒失脫落
    、物品表層有燒損碳化現象，而廚房壁面磁磚嚴重破裂掉落
    、內部物品嚴重燒損變色，另客廳旁之臥室（即卷附火災現
    場平面及物品配置圖示之臥室2 ）除壁面嚴重燻黑變色外，
    上方輕鋼架愈靠南側方向彎曲變形掉落嚴重，達不堪使用而
    喪失建築物之主要效能之程度。幸經臺北縣（現改制為新北
    市，下同）政府消防局據報迅速前往灌救撲滅始未擴大延燒
    ，並為現場勘查鑑識而查知上情。
二、案經謝淑然訴由臺灣板橋地方法院檢察署檢察官偵查起訴。
    理  由
壹、程序方面
一、卷附臺北縣政府消防局99年6 月15日第H10F03K1號火災原因
    調查鑑定書（內含火災出動觀察紀錄、火災現場平面圖及物
    品配置圖、談話筆錄、火災現場照片）新北市政府消防局提
    供火災調查資料內容，固係被告以外之人於審判外之陳述，
    惟上開資料係由新北市政府消防局人員依消防法第26條第1
    項之規定，調查、鑑定火災原因後，執行火災鑑定公務所出
    具之書面鑑定報告，而調查、鑑定火災原因乃消防機關之日
    常業務項目，此調查報告書即屬公務員職務上製作之證明文
    書，檢察官、被告均未主張及釋明有何顯不可信之情況，依
    刑事訴訟法第159 條之4 第1 款規定，自得作為證據。
二、次按被告以外之人於審判外之陳述，雖不符前4 條之規定，
    而經當事人於審判程序同意作為證據，法院審酌該言詞陳述
    或書面陳述作成時之情況，認為適當者，亦得為證據；當事
    人、代理人或辯護人於法院調查證據時，知有第159 條第1
    項不得為證據之情形，而未於言詞辯論終結前聲明異議者，
    視為有前項之同意；刑事訴訟法第159 條之5 定有明文。查
    ，除前開證據之外，本判決下列認定事實所引用之證據資料
    （包含人證與文書證據等），並無證據證明係公務員違背法
    定程序所取得；而檢察官、被告對本院於審理期日提示之卷
    證，亦均表示對於證據能力沒有意見，且迄至言詞辯論終結
    前亦未再聲明異議，本院審酌上開證據資料製作時之情況，
    尚無違法不當或證明力明顯過低之瑕疵，亦認以之作為證據
    ，應屬適當。
貳、實體方面
一、訊據被告翟翔龍對於伊所承租之本案房屋，於上揭時、地發
    生火災、本案房屋燒燬狀況，及伊有在廚房牆壁上裝設延長
    線供微波爐、烤箱、電鍋等電器使用之事實，均坦白承認，
    惟矢口否認涉有公共危險犯行，辯稱：失火責任不在被告，
    伊是念工科的，知道延長線的危險性，所使用之延長線有分
    段開關，只要延長線上有2 個電器在使用，就會斷電，電器
    未使用時，就算電器插頭插在延長線上，延長線不至於發生
    過熱之情形，本案房屋屋齡超過15年，伊認為是整個房屋之
    供電來源發生問題，因為本案房屋是7 樓加蓋房屋，電源是
    從6 樓牽上來，所以供電配線可能有問題；另距本案房屋約
    100 公尺處有鴿舍，火災發生的原因也有可能是鴿舍放鞭炮
    造成的，原審以鑑定意見作依據，讓伊難以信服云云。經查
    ：
（一）被告係本案房屋之承租使用人，被告自93年起向告訴人承
      租本案房屋居住使用，嗣於99年6 月3 日上午10時25分許
      發生火警，該次火災造成本案房屋之西側臥室部分（即臥
      室1 ），其內之床舖上方表層有輕微燒損碳化，壁面嚴重
      燻黑，東側書架及木質隔間板上方嚴重燒損碳化，而東側
      臥室部分（即臥室2 ），其內之雙層床燒損碳化，壁面嚴
      重燻黑變色，上方輕鋼架彎曲變形掉落，內部物品表層碳
      化燒損嚴重，木質隔間板亦嚴重燒損碳化，又儲藏室部分
      ，其壁面嚴重燻黑變色，衣櫃、書架燒損碳化嚴重，其內
      物品亦表層碳化燒損嚴重，木質隔間板亦嚴重燒損碳化，
      另客廳部分，北側木質隔間板燒損嚴重，客廳內物品表層
      有燒損碳化，東側壁面嚴重燒失脫落，電視櫃嚴重碳化燒
      失，冰箱以靠南側方向呈現較嚴重之變形，至於廚房部分
      ，其壁面磁磚嚴重破裂掉落，洗衣機、瓦斯桶嚴重燒損變
      色，廚房內北側木櫃及附近物品均已嚴重碳化燒失等情，
      除據被告於偵查中及本院審理時之供述在卷外，復有告訴
      人謝淑然於偵查中證述綦詳（見99年度他字第4863號偵查
      卷《下稱他字卷》第3 、4 頁、第49、50頁），並有房屋
      租賃契約書1 份（他自卷第5 、6 頁）、臺北縣政府消防
      局火災原因調查鑑定書（檔案編號：H10F03K1號，下稱火
      災鑑定書）1 份（內含火災現場勘查紀錄及原因研判、火
      災現場勘查人員簽到表、火災出動觀察紀錄、談話筆錄、
      火災現場平面圖及物品配置圖、火災現場照片資料，見他
      字卷第18至47頁）附卷可稽，是此部分之事實堪予認定。
（二）又經臺北縣政府消防局前往本案房屋現場勘查結果，依現
      場燃燒後狀況及火流延燒路徑，研判本案起火處係本案房
      屋廚房北側靠木櫃附近處所，且起火處附近未發現危險物
      品、化工原料、任何在常溫下足以自燃之危險物品，亦未
      發現縱火加速劑急速燃燒、殘留之痕跡或盛有促燃劑之容
      器，亦無任何足以認定係微小火源引燃之跡證，又清理廚
      房瓦斯爐發現左右開關均為關閉之狀態，故排除危險物品
      、化工原料自燃可能性、人為縱火引然可能性、菸蒂或線
      香等遺留火種引燃可能性、炊事不慎引燃可能性；另勘查
      清理、檢視起火處附近，發現該處附近遺留1 段延長線，
      其外層絕緣被覆均已燒失、燒熔，延長線插座嚴重受燒燬
      損，僅剩刃片，且在場陪同會勘之本案房屋使用人翟翔龍
      亦表示：該延長線供微波爐及烤箱使用等語，惟微波爐及
      烤箱電源線未發現有異常情形，而延長線插頭平時均插於
      插座上，顯示該延長線為通電狀態，又微波爐及烤箱均為
      高頻率之電器產品，電源開關箱內之無熔絲開關亦有跳脫
      情形，且該延長線置於木櫃上，木櫃上亦堆放大量可燃物
      ，研判起火原因係延長線使用不慎或過載引燃，即電氣因
      素引燃之可能性較高等情，有臺北縣政府消防局火災原因
      調查鑑定書之火災現場勘查紀錄及原因研判在卷可參（見
      99年度他字第4863號偵查卷第22至24頁）。
（三）再者，鑑定人即新北市政府消防局火災調查課科員王章會
      於原審審理時證述：本件三重區○○街197 巷24號7 樓火
      災現場，伊是在6 月4 日，也就是火災發生次日早上9 點
      30分前往該處做火場勘查鑑識，到現場勘查時，燃燒方向
      是由外往內，就從前陽台往客廳、往儲藏室內燃燒，該處
      現場前陽台是作廚房用途，經研判該處是從廚房先起火，
      再從起火處研判起火原因，首先該處是屬於住宅，沒有存
      放危險易燃物品，消防人員到達現場救災時，鐵門是關閉
      的，還有當事人翟翔龍說他沒有跟別人有結怨，所以研判
      不可能是人為縱火，該案只有翟翔龍有抽菸，其他家人沒
      有抽菸習慣，翟翔龍火災發生前1天就出門，所以起火當
      天其沒有在住宅裡面，所以也排除他抽煙引起的火災，另
      也發現2個瓦斯爐是關閉的，所以也排除起火當時使用瓦
      斯煮東西的情形。在廚房靠北側，靠近木櫃，有1條延長
      線很長，由西向東，當時西側插座，延長線插頭是插在插
      座上，也就是延長線插座平常是供微波爐及烤箱使用，延
      長線的插頭是插在牆壁電源上，所以延長線當時的狀況是
      通電的狀態，而延長線的插座有無電器插著使用，因為已
      經燒燬，所以無法判斷，起火原因是使用排除法，排除上
      述的人為縱火、廚房炊事等原因，以電器引燃的因素可能
      性較高，在延長線附近有木櫃及存放類似木料之物，所以
      很容易引起火災、容易延燒，應該是從延長線尾端本身插
      座的部分引燃，因為該處有一些雜物，判斷起火點是從該
      處開始的，會這樣研判是木櫃這邊燒失、碳化特別嚴重，
      而且靠近廚房北側，比較有可能發生起火原因，以及目擊
      者也說是從陽台中間起火等語（見原審卷第25頁背面至27
      頁）。從而，依現場鑑識人員王章會所述及上開火災原因
      調查鑑定書之分析，足見本案火災之起火點確係在本案房
      屋廚房北側靠木櫃附近處所，且起火原因確係電氣因素引
      燃而造成火災。
（四）再依上開火災鑑定書之火災現場勘查紀錄及原因研判：五
      、火災原因研判（三）起火處之第4 點所記載「檢視客廳
      北側木質隔間板以靠上方碳化、燒失（細），並呈現一西
      高東低之燃燒痕跡，研判北側木質隔間板為東側向西側方
      向延燒，客廳內物品以靠表層有燒損碳化情形，東側壁面
      嚴重燒失脫落，電視櫃嚴重碳化燒失，觀察客廳東側燃燒
      後以靠南側方向碳化燒失嚴重，冰箱亦以靠南側處呈現較
      嚴重之變形（色）情形，客廳南側外牆明顯受燒掉落嚴重
      ，客廳內受熱情形由南向北，並由外向內延燒」等語，核
      與火災現場照片編號8至10所示客廳內燃燒碳化之程度，
      係越靠近南側方向越為嚴重等情形相符。可見本案火災之
      延燒方向係由客廳外設置於陽台之廚房首先起燃後，始向
      客廳內延燒。再據被告於偵查時供稱：延長線上插用烤箱
      、微波爐、電鍋3個電器（見100年度偵緝字第129號偵查
      卷第13頁）；於原審審理時供稱：本案房屋屋外陽台處僅
      有1座插座供伊使用，但是伊受限於必須使用電器的原因
      ，所以要另外買延長線來使用...伊與伊家人承租7樓將近
      6 年期間，幾乎每天回家居住，這種延長線分段開關之情
      形下，難免會有沒有關起來的時候等語（見原審卷第27頁
      背面），另於本院訊問時供稱：廚房所在之陽台會曬到太
      陽，伊知道電器未使用要拔掉插頭等語（見本院卷第28頁
      背面），足見被告所使用之上開3種電器插頭，平時是插
      在延長線上，縱使如被告所辯其所使用之延長線具有分段
      開關之功能，然被告亦未必會去將分段開關關上，復參以
      經本院依職權函請新北市政府消防局進一步就本案案發時
      ，在以該延長線供使用之微波爐、烤箱等均未使用，若僅
      插頭插在延長線上之情形下，何以判斷起火點為該處並引
      起火災？據該局函覆認：該2種電器未啟用，但仍是通電
      狀態，該延長線配置於前陽台，經年日曬，且其平時均插
      於牆壁插座上，為通電狀態，如使用之不當擠壓、拉扯等
      易造成半斷線、插座積污導電或接觸不良等，另微波爐、
      烤箱為高功率電器產品，致過載情形亦無法完全排除，均
      有可能發生火災，此亦有該局100年9月27日北消調字第
      1001355747號函1件在卷可參（見本院卷第20頁）。可見
      ，縱案發當時被告並未使用微波爐、烤箱、電鍋，然各該
      電器之插頭若仍插在延長線上，即呈通電狀態，而該延長
      線所設之廚房，又經年遭日曬，延長線在此高溫日曬環境
      中，外觀、品質必有受影響，再加上被告長期將上開高功
      率之電器產品插頭插在延長線上長期供電，在此延長線品
      質、功能因日曬、不當擠壓之客觀因素而日漸受損，然負
      載之電量卻未減少之情況下，確實有導致延長線用電負荷
      過載而發生火災之可能。
（五）行為人之失火行為，即該失火之火力，有波及不特定多數
      人之身體或財產之虞，如有此狀態發生，即有公共危險。
      又無論為大廈或公寓式之房屋，俱屬整體建築，自己與他
      人擁有之住宅，就公共安全言，具有不可分性，與昔日房
      屋之獨棟式建築，不能相提並論，故在自己使用之住宅內
      失火，實與整棟公寓或大廈失火無異。而本案房屋乃屬於
      6 層鋼筋混凝土建築物之頂樓加蓋（第7 層），第6 層亦
      係供作住宅使用，且隔壁為連棟之建築物等情，業據告訴
      人謝淑然於本院陳述在卷（見本院卷第42頁），故本案若
      非救火單位及時撲滅火勢，火苗極有可能延燒導致隔鄰房
      屋起火。從而，被告因上開因素致失火燒燬本案房屋，當
      對本案房屋下層住宅、與本案房屋連棟之其餘房屋安全具
      有危險性，其失火行為顯已致生公共危險甚明。
（六）按刑法上之過失犯，係指行為人依客觀情狀負有義務，而
      依其個人情況有能力且可期待其注意，竟疏於注意，以致
      實現犯罪構成要件之行為。對於犯罪構成要件該當結果之
      發生負有防止義務之人，不為其應為之防止行為，致發生
      與以作為之行為方式實現法定構成要件情況相當之不作為
      犯；再按使用電器固為日常生活中允許之正當行為，然電
      器均有一定之危險性，若操作使用或維護保養不當，極易
      生危險，亦為吾人之一般生活常識，故使用電器之人在客
      觀上即負有依該電器之正常功能操作，並隨時注意避免危
      險發生之義務，若未循客觀正常方式使用電器，對他人之
      法益造成危險者，即負有防止危險發生之義務，此等違背
      義務之危險前行為，即構成不純正不作為犯之保證人地位
      。是被告身為本案房屋使用人，本有注意該屋內相關電氣
      使用安全及防範之注意義務，應避免多種電器共用同一電
      源延長線插座，以免相關電器設備產生過熱、接觸不良、
      積污導電、使用不當或電量負載過大導致電線短路之情形
      ，若被告能善盡其注意義務，上開可能造成本案火災發生
      之電器因素均不至於產生，且縱發生某電器因素亦將因附
      近無易燃物質（本案延長線旁有木櫃及存放類似木料之易
      燃物），而不致引起火災，而依一般客觀情事觀之，亦無
      何被告不能注意之情事存在。從而，被告對於本案火災之
      發生，有應注意能注意而不注意之過失，至為顯然，且本
      案火災之發生與其前揭過失有相當因果關係亦屬無疑。
（七）被告雖以前揭情詞置辯並據以上訴，然關於被告辯稱案發
      當時電器未使用，延長線不至於過熱云云，本案起火原因
      及起火處，業據專業鑑定單位鑑定如上述，而該鑑定均係
      依據案發現場客觀基證研判，所為鑑定論述合乎經驗法則
      ，並無不可採信之處；又被告辯稱本案房屋係頂樓加蓋，
      屋齡為15年，供電電源來自6 樓，火災發生原因有可能是
      供電系統出問題，及以可能本案房屋附近之鴿舍放鞭炮而
      引起火災云云，均僅係被告個人臆測之詞，毫無根據，實
      無從採信。
（八）綜上，足認被告上開所辯各節，均係圖卸飾詞，殊無可採
      ，本案罪證明確，被告犯行洵堪認定，應依法論科。
二、按刑法第173條第2項失火燒燬現供人使用之住宅罪，其所謂
    「燒燬」係指因火力燃燒而喪失物之主要效用而言。查本案
    房屋客廳旁之臥室（即火災現場平面及物品配置圖示之臥室
    2 ）除壁面嚴重燻黑變色外，上方輕鋼架愈靠南側方向彎曲
    變形掉落嚴重，已達不堪使用而喪失建築物之主要效能之燒
    燬程度。又一個放（失）火行為，若同時燒燬住宅與該住宅
    內所有其他物品，無論其他物品為他人或自己所有，與同時
    燒燬數犯罪客體者之情形不同，均不另成立刑法第175條放
    （失）火燒燬住宅以外他人或自己所有物罪。原審本於同上
    見解，適用刑法第173條第2項、第41條第1項前段之規定，
    並審酌被告因一時疏忽而未注意用電安全，雖因此造成社會
    公共安全之危險，並致告訴人之財產受有損害，惟念及被告
    素行良好，且自身所有之財產亦遭燒燬而受有損失，並斟酌
    被告犯罪後之態度、過失程度、犯罪所生之危害、未與告訴
    人達成和解等一切情狀，量處拘役50日，如易科罰金，以新
    臺幣1,000元折算1日等情，其認事用法，核無違誤，量刑亦
    屬妥適。被告上訴意旨係空言否認，就原審依職權為證據取
    捨及心證形成之事項，反覆爭執，均不可採，其上訴指摘原
    審判決不當，為無理由，應予駁回。
據上論斷，應依刑事訴訟法第368條，判決如主文。
本案經檢察官越方如到庭執行職務。
中    華    民    國   100    年    11    月    30    日
                  刑事第十八庭審判長法  官  吳鴻章
                                    法  官  林銓正
                                    法  官  魏瑞紅 

以上正本證明與原本無異。
不得上訴。
                                    書記官  莊佳鈴
中    華    民    國   100    年    11    月    30    日 
附錄本案論罪科刑法條全文：
中華民國刑法第173條第1項、第2項：
放火燒燬現供人使用之住宅或現有人所在之建築物、礦坑、火車
、電車或其他供水、陸、空公眾運輸之舟、車、航空機者，處無
期徒刑或 7 年以上有期徒刑。
失火燒燬前項之物者，處 1 年以下有期徒刑、拘役或 5 百元以
下罰金。